【裁判字號】    89,訴,2485
【裁判日期】    891215
【裁判案由】    偽造文書等
【裁判全文】
~V;臺灣高雄地方法院刑事判決                     八十九年度訴字第二四八五號
    公  訴  人  臺灣高雄地方法院檢察署檢察官
    被      告  丙○○
右列被告因偽造文書等案件，經檢察官提起公訴（八十九年度偵字第二二四０七號）
，本院判決如左：
    主  文
丙○○連續意圖為自己不法之所有，而侵占對於業務上所持有之物，處有期徒刑壹年
；又連續行使偽造私文書，足以生損害於他人，處有期徒刑陸月，「保險單質押貸款
借據」上立據人要保人欄及聲明人（要保人本人）欄上偽造之「蔡林枝美」、「張銘
德」、「張銘君」簽名署押各共貳枚、印文各共貳枚，及偽造之「蔡林枝美」、「張
銘德」、「張銘君」印章參顆，均沒收。應執行有期徒刑壹年肆月，「保險單質押貸
款借據」上立據人要保人欄及聲明人（要保人本人）欄上偽造之「蔡林枝美」、「張
銘德」、「張銘君」簽名署押各共貳枚、印文各共貳枚，及偽造之「蔡林枝美」、「
張銘德」、「張銘君」印章參顆，均沒收。
    事  實
一、丙○○自民國八十六年五月一日起，受僱設於台北市○○區○○路四段二九六號
    甲○○○保險股份有限公司（下稱甲○○○保險公司），擔任所屬位在高雄市三
    民區○○○路三七二號二樓之展業三民通訊處（下稱三民通訊處）業務專員，負
    責保險客戶保險費帳款之收取、各種保險金給付申請及款項轉交、保單質押貸款
    之申請、利息及償還款之收取等業務，為從事業務之人。於任職期間內，明知按
    照甲○○○保險公司規定，當日收取客戶繳交之保險費、保單貸款利息、房屋貸
    款利息及房屋貸款清償，均應於當日繳回三民通訊處，竟意圖為自己不法所有，
    並基於概括之犯意，連續自八十八年五月十五日起至八十九年五月廿日止（詳如
    附表所示時間），在上開三民通訊處，將業務上收取持有如附表所示編號一至四
    十保戶吳漢雄等人繳交之續期保險費、附表所示編號四十一至五十二保戶陳萬吉
    等人繳交之保單貸款利息、附表編號五十三至六十保戶蘇志煌等人繳交之房屋貸
    款利息、編號六十一保戶蘇安心繳交之房屋貸款清償款（收取款項明細及保單號
    碼均詳附表）共計新台幣（下同）五十八萬八千二百五十一元，未經甲○○○公
    司同意，變易持有為所有意思，擅自挪供己用，侵占入己，償還其積欠他人之債
    務。復另行基於意圖為自己不法所有之概括犯意，連續於八十七年七月廿七日、
    八十八年三月八日、八十八年四月十七日（如附表編號六十二、六十三、六十四
    所載），利用持有蔡林枝美、張銘德、張銘君所交付保險單之機會，於上開日期
    ，在三民通訊處對面，利用無犯罪故意之某成年刻印者偽刻「蔡林枝美」、「張
    銘德」、「張銘君」印章各一枚，連續上開時間，未經蔡林枝美、張銘德、張銘
    君同意，以渠等保險單辦理質押借款，分別在三紙「保險單質押借款借據」之立
    據人要保人欄及聲明人（要保人本人）欄上，分別偽造蔡林枝美、張銘德、張銘
    君簽名署押各一枚，並蓋用上開偽刻之印文，偽造完成後，分別持向甲○○○保
    險公司詐借款項，使甲○○○保險公司誤信為真，而交付款項共十一萬五千元（
    保單號碼及詐得款項均詳如附表所列），均足以生損害於蔡林枝美、張銘德、張
    銘君及甲○○○保險公司。嗣經張銘德向甲○○○保險公司查詢始知上情。
二、案經甲○○○保險公司訴請台灣高雄地方法院檢察署檢察官偵查起訴。
  理  由
一、右揭事實，業據被告丙○○於偵查及本院審理時坦承不諱，核與告訴人甲○○○
    保險公司指述情節相符，並經告訴人代表人乙○○之代理人葉苾瑾及被害人蔡林
    枝美於偵查證述明確，復有被告保戶吳漢雄等人聲明書六十二張、保費送金單四
    十七張、保險單質押貸款借據三紙及切結書一紙（以上均影本）附卷可稽，事證
    明確，被告犯行均堪認定。
二、核被告擔任告訴人公司之業務專員，負責保險客戶保單質借之申請、轉交事項及
    質借利息、保險費帳款的收取等事務，為從事業務之人，就其業務上收取之續期
    保險費、保單貸款利息、房屋貸款利息、房無貸款清償款等款項，予以侵占入己
    ，係犯刑法第三百三十六條第二項之業務侵占罪。其利用持有蔡林枝美、張銘德
    、張銘君所有保險單之機會，未經蔡林枝美、張銘德、張銘君同意，偽造渠等之
    印章三枚，在「保險單質押貸款借據」借款人欄及聲明人（要保人本人）欄位上
    ，擅自偽造蔡林枝美、張銘德、張銘君之簽名署押及印文各一枚，持向甲○○○
    保險公司詐取質押貸款，足以生損害於蔡林枝美、張銘德、張銘君及甲○○○公
    司，係犯刑法第二百十六條、第二百十條之行使偽造私文書罪、第三百三十九條
    第一項之詐欺罪。其偽造印章（此部分為間接正犯）、印文、簽名署押之行為係
    偽造私文書之階段行為，偽造私文書之低度行為為行使之高度行為所吸收，均不
    另論罪。其行使偽造私文書行為與詐欺取財行為間，有方法目的之牽連關係，應
    從較重之行使偽造私文書罪論處。又被告所為數業務侵占及行使偽造私文書犯行
    ，均時間緊接，所犯罪名相同，顯係出於概括犯意反覆為之，均應依連續犯之規
    定，分別論以一罪，並依法加重其刑。又其所為行使偽造私文書罪與業務侵占罪
    間，犯意各別，行為互殊，應予分論併罰。爰審酌被告前無犯罪紀錄，有本院被
    告院內索引卡紀錄表、台灣高等法院被告全國前案紀錄表在卷可考，素行尚非不
    良，其受告訴人僱用擔任業務專員，竟未忠於職守，於收取上開款項後擅自挪為
    私用，並偽造「保險單質押貸款借據」，持向告訴人詐領上開款項，致告訴人受
    有損害，惟其犯罪後坦承犯行，態度難謂不佳等一切情狀，分別量處如主文所示
    之刑，並定其應執行之刑，以資懲儆。「保險單質押貸款借據」立據人要保人欄
    及聲明人（要保人本人）欄上偽造之「蔡林枝美」、「張銘德」、「張銘君」簽
    名署押各共二枚、印文各共二枚，均應依刑法第二百十九條之規定宣告沒收。被
    告偽刻之「蔡林枝美」、「張銘德」、「張銘君」印章三顆，雖未扣案，然不能
    證明業已滅失，亦應依上開規定宣告沒收。
據上論斷，應依刑事訴訟法第二百九十九條第一項前段，刑法第五十六條、第三百三
十六條第二項、第二百十六條、第二百十條、第三百三十九條第一項、第五十五條、
第五十一條第五款、第二百十九條，罰金罰鍰提高標準條例第一條前段，判決如主文
。
本案經檢察官陳宗吟到庭執行職務。
中      華      民      國      八十九      年    十二    月    十五    日
                                  臺灣高雄地方法院刑事庭
                                      法  官    郭錦茂
右正本證明與原本無異。
如不服本判決，應於判決送達後十日內，向本院提出上訴狀。
                                      書記官    賴佳慧
中    華    民    國      八十九      年      十二      月    十九      日
附錄本判決論罪法條：
刑法第三百三十六條：
  對於公務上或因公益所持有之物，犯前條第一項之罪者，處一年以上七年以下有期
  徒刑，得併科五千元以下罰金。
  對於業務上所持有之物，犯前條第一項之罪者，處六月以上五年以下有期徒刑，得
  併科三千元以下罰金。
  前二項之未遂犯罰之。
刑法第二百一十條：
  偽造、變造私文書，足以生損害於公眾或他人者，處五年以下有期徒刑。
刑法第二百一十六條：
  行使第二百十條至第二百十五條之文書者，依偽造、變造文書或登載不實事項或使
  登載不實事項之規定處斷。
刑法第三百三十九條：
  意圖為自己或第三人不法之所有，以詐術使人將本人或第三人之物交付者，處五年
  以下有期徒刑、拘役或科或併科一千元以下罰金。
  以前項方法得財產上不法之利益或使第三人得之者，亦同。
  前二項之未遂犯罰之。


司法院資訊處製作；財團法人民間司法改革基金會備份。
